臺灣高等法院高雄分院民事判決　　　　95年度保險上字第16號
上　訴　人　丙○○
訴訟代理人　黃吉雄律師
被 上 訴人　國際紐約人壽保險股份有限公司
法定代理人　戊○○
訴訟代理人　黃秀禎律師
上列當事人間請求給付保險金事件，上訴人對於中華民國95年10
月25日台灣屏東地方法院95年度保險字第4 號判決，提起上訴，
本院於民國96年9 月5 日言詞辯論終結，判決如下：
    主    文
原判決廢棄。
被上訴人應給付上訴人新台幣伍佰萬元，及自民國九十四年六月
十一日起，至清償日止，按週年利率百分之十計算之利息。
第一、二審訴訟費用由被上訴人負擔。
本判決於上訴人以新台幣壹佰捌拾萬元供擔保後得假執行，但被
上訴人如以新台幣伍佰萬元供擔保後得免為假執行。
 　事實及理由
一、本件被上訴人內定代理人原為朱立明，於本院審理中變更為
    戊○○，有該公司變更登記表在卷可稽，戊○○並聲明承受
    訴訟，核無不合，應予准許，先予明。
二、上訴人起訴主張：被保險人即上訴人之配偶孫淑卿與被上訴
    人於民國 (下同)84 年6 月13日訂立人壽保險契約（下稱系
    爭保險契約），包括終身壽險保險及人身意外傷害險附約保
    險金額分別為新台幣 (下同)300 萬 元及500 萬元，並以上
    訴人為受益人。嗣85年7 月30日賀伯颱風來襲時，被保險人
    孫淑卿外出至三地門吃土雞而失蹤，經上訴人向有關機關報
    案失蹤協尋，均遍尋不著，迄今未歸。迨至94年4 月12日被
    保險人失蹤屆滿7 年後，已由臺灣屏東地方法院檢察署檢察
    官聲請死亡宣告，並經台灣屏東地方法院94年度亡字第6 號
    判決，宣告孫淑卿於92年7 月30日下午12時死亡在案。又被
    保險人死亡之事實，可參省、縣政府均有以颱風失蹤而發給
    上訴人之急難救助，即可證明為意外死亡，況且85年7 月31
    日凌晨3 時許即開始降雨，當日累積雨量為1020公釐，應已
    有山洪爆發、溪水暴漲之情形，屏東縣警察局里港分局三地
    門分駐所警員於85年8 月1 日在三地門大橋下隘寮溪便道尋
    獲孫淑卿所騎乘PLQ-100 號山葉牌機車，卻未發見孫淑卿本
    人，當時溪水暴漲，便道將被完全沖毀，上游好茶村更已被
    土石流淹沒之情形，參以上訴人與被保險人並無經濟困窘之
    壓力，被保險人且無厭世之動機，故被保險人死亡原因，基
    於一般經驗法則判斷及合理推論，應不慎落水，致遭溪水沖
    走而失蹤。上訴人於備齊申請理賠意外傷害保險文件後，於
    94年5 月25日以存證信函催告被上訴人給付保險金，詎被上
    訴人竟拒絕給付，故本於保險金給付請求權提起本件訴訟等
    語，並聲明：被上訴人應給付上訴人500 萬元及自94年6 月
    11日起至清償日止，按週年利率10% 計算之利息；願供擔保
    請准宣告假執行。
三、被上訴人則以：上訴人所請求者為被保險人所投保之人身意
    外傷害保險之保險金，則依據系爭保險契約第19條、第3 條
    約定，被上訴人理賠責任之存否乃繫於被保險人是否因外來
    突發意外事故致死而定。依據中央氣象局所發布之資料顯示
    ，該局於85年7 月30日晚間23時35分始發布海上陸上颱風警
    報，而當時賀伯颱風距離花蓮陸地尚有500 公里之遙，尚未
    侵襲台灣地區，再依據85年7 月份中央氣象局氣候資料降雨
    量表所示，85年7 月30日三地門地區根本未降雨等情，可見
    上訴人所稱賀伯颱風來襲，風大雨大，被保險人孫淑卿因風
    災失蹤，均非實在。況且上訴人前曾以被保險人因特別災難
    死亡為由聲請宣告死亡，並未經法院准許，而本件死亡宣告
    判決則以7 年失蹤為由宣告死亡，在保險理賠實務上，倘若
    被保險人因特別災難經過一年而受死亡宣告，即符合意外死
    亡之條件，惟本件被保險人乃因一般失蹤7 年而受死亡宣告
    ，即與意外死亡理賠條件不符。縱上訴人之請求有理由，惟
    上訴人既自陳於85年7 月30日即知悉被保險人失蹤，並於85
    年9 月14日通知被上訴人保險事故發生，則依保險法第65條
    之規定，上訴人遲至95年3 月16日方起訴請求給付保險金及
    利息，顯已逾請求權之時效，其訴顯無理由等情置辯。並聲
    明：上訴人之訴駁回；願供擔保請准宣告免為假執行。
四、原審判決上訴人敗訴，上訴人不服，於本院上訴聲明：（一
    ）原判決廢棄。（二）被上訴人應給付上訴人500 萬元及自
    94 年6月11日起至清償日止，按週年利率10% 計算之利息。
    （三）願供擔保請准宣告假執行。（四）第一、二審訴訟費
    用由被上訴人負擔。
    被上訴人答辯聲明：（一）上訴駁回。（二）如受不利益判
    決，願供擔保請准免為假執行。（三）第一、二審訴訟費用
    由上訴人負擔。
五、兩造不爭執事項如下：
  (一)被保險人孫淑卿於84年6 月13日與被上訴人訂立系爭保險契
    約，保單號碼為：LTCA000555，並於85年7 月28日變更系爭
    保險契約受益人為上訴人。
  (二)被保險人孫淑卿自85年7 月30日失蹤，經台灣屏東地方法院
    檢察署檢察官聲請公示催告，申報期間屆滿，未據陳報生存
    ，迄今已逾7 年，業經原審法院94年度亡字第6 號，於94年
    4 月12日宣告孫淑卿於92年7 月30日下午12時死亡，被上訴
    人已於94年5 月間理賠終身壽險部分之保險金。
  (三)系爭保險契約第3 條約定「被保險人於本附約有效期間內，
    因遭受意外傷害事故，致其身體蒙受傷害而致成重大死亡時
    ，依照本附約約定給付保險金。前項所稱之意外傷害事故，
    指非由疾病引起之外來突發事故。」、第19條約定「被保險
    人在本附約有效期間內因第3 條所約定的意外傷害事故失蹤
    於戶籍資料所載失蹤之日起滿1 年仍未尋獲，或要保人、受
    益人能提出證明文件足以認為被保險人極可能因本附約所約
    定之意外傷害事故而死亡者，本公司按第5 條約定先行給付
    身故保險金」。
  (四)若上訴人可請求保險金，被上訴人對保險金金額、遲延利息
    起算日及利率不爭執。
六、本件兩造爭點如下：
  (一)被保險人孫淑卿是否為遭受意外傷害事故而死亡？
  (二)如為意外傷害事故而死亡，則上訴人請求被上訴人給付保險
    金是否罹於消滅時效？茲分敘如下：
  (一)被保險人孫淑卿是否為遭受意外傷害事故而死亡？
    1.按法院得依已明瞭之事實，推定應證事實之真偽，民事訴
      訟法第282 條定有明文，是當無直接證據證明有爭執之應
      證事實時，法院非不得依已明瞭之事實（如已被證明之事
      實，兩造無爭執之事實或顯著之事實）依據經驗法則及論
      理法則，推認有爭執之應證事實，故而當事人之一造使法
      院確信就事實上推定所需之間接事實存在之後，其就應證
      事實舉證之必要既告達成，對造如欲推翻該事實上之推定
      ，則需提出反證，使法院就應證事實之確信發生動搖而再
      度陷於真偽不明之狀況。
    2.經查，上訴人主張被保險人孫淑卿於85年7 月30日晚間賀
      伯颱風來襲期間騎機車外出失蹤，經上訴人（即孫淑卿之
      夫）向警方報案，嗣經屏東縣警察局里港分局三地門分駐
      所警員於同年8 月1 日上午8 時30分許在三地門大橋下隘
      寮溪便道發現孫淑卿所騎乘之車牌號碼PLQ-100 號山葉牌
      重機車，因便道快被沖毀，遂將該車抬至安全處，並通知
      上訴人，但騎車者則遍尋不著，迄今未返等情，業據其提
      出屏東縣警察局里港分局三地門分駐所於85年8 月1 日出
      具之證明書及85年9 月12日出具之證明書，載明「茲證明
      PLQ-100 山葉牌重機車，於民國85年8 月1 日8 時30分停
      放在三地門大橋下隘寮溪便道邊，因時值賀伯颱風溪水暴
      漲，便道已快被沖失，該車亦即將被沖走，適時被三地門
      分駐所員警甲○○、乙○○二員發現，並全力把該車抬至
      安全地區，但車主孫淑卿不在場，而通知家屬領回無訛」
      等語（見一審卷第30、31頁）及屏東縣警察局光華派出所
      受理失蹤，行方不明人口案件登記表（受理案件時間為85
      年7 月31日16時5 分）為證，又據證人即於85年8 月1 日
      發現該機車之警員甲○○於本院審理中證稱「當晚雨勢很
      大，依慣例，有這種颱風或下大雨天，我們一定會去巡邏
      我們的轄區，當初我們看了轄區後，最後到了三地門大橋
      ，該機車就在新橋下面，停放在往河川的便道，機車是倒
      的，我們在沿山公路上看到該機車，當時水快淹到機車了
      ，我們認為有危險，就下去將機車移開，經我們電腦查詢
      查出該機車車主後就馬上電話通知車主，他們說機車好像
      是在昨天或前天就被騎出去了，不知往哪裡去，我們說機
      車在這裡請你們過來領取，因為該機車並非失竊，所以我
      們就通知車主領回等語（見本院卷第68頁）又參以證人丁
      ○○出具之證明書亦可證明丁○○於85年7 月30日曾至上
      訴人家裡辦理保單更換手續及孫淑卿曾接獲電話欲外出，
      證人蔡小梅、韓鶯鶯、賴丙烈前於原審法院86年家催字第
      71號公示催告之證詞（見該公告催告卷第16、17頁）證人
      鄒文岳之證詞（見一審卷第114 頁）亦可知孫淑卿外出及
      事後未聯繫及孫淑卿所騎乘之機車被發現之處所。又中央
      氣象局係於85年7 月30日23時35分發布海上陸上颱風警報
      （見一審卷第67頁）85年7 月30日三地門地區雖無降雨，
      惟於翌日（7 月31日）上午凌晨上午3 時起開始降雨，當
      日累積雨量已達1020公釐，有中央氣象局氣候資料在卷可
      稽（見一審卷第68頁），迄警員甲○○、乙○○於85年8
      月1 日上午8 時30日外出巡邏時，三地門橋下隘寮溪便道
      ，因賀伯颱風來襲溪水暴漲，便道已快沖走，上開機車亦
      將被沖走。綜合上述證據，可見被保險人孫淑卿於85年7
      月30日夜間至85年8 月1 日機車被發現之期間內因颱風來
      襲遭逢意外而失蹤。被上訴人雖另抗辯稱，上訴人所提出
      之張秋龍具名之證明書，固記載其與孫淑卿共同外出吃山
      產及河水暴漲，產業道路遭流失，孫淑卿失蹤，惟該證明
      書事後據張秋龍在原審法院86年度家催字第70號案件證稱
      ，該證明書是上訴人蔡產山女兒所書寫拜託伊簽名，伊不
      了解證明書內容，亦未與孫淑卿去吃土雞，伊完全不知道
      孫淑卿失蹤之情事等語，查經本院調閱原審法院86年家催
      字第70號卷查核結果，張秋龍固有證述如上，惟此僅足證
      明上訴人為搜集孫淑卿遭逢意外而失蹤之證據，有請託張
      秋龍出具不實之證明而已，尚難以此推翻上述有利於上訴
      人之證據。
    3.次查，被保險人孫淑卿因失蹤滿7 年，經原審法院於94年
      4 月12日以94年亡字第6 號判決宣告其於92年7 月30日下
      午12時死亡，有該判決書在卷可稽，是自應認孫淑卿於85
      年7 月30日夜間至85年8 月1 日間因颱風來襲遭逢意外而
      失蹤，而經法律擬制於92年7月30日下午12時死亡。
  (二)上訴人之請求權是否已罹於時效而消滅？
    1.被上訴人抗辯稱，上訴人既主張其於85年7 月30日即知悉
      被保險人孫淑卿失蹤，而於85年9 月14日以存證信函（見
      一審卷第9 頁）向被上訴人通知該保險事故之發生，再於
      86 年8月4 日請求被上訴人給付保險金（見一審卷第25頁
      ）則依保險法第65條之規定，上訴人於95年3 月16日方起
      訴請求被上訴人給付保險金及利息，顯已逾2 年之請求權
      時效云云。
    2.經查，本件上訴人係依系爭附約第19條「被保險人在本附
      約有效期間內因第3 條所約定的意外事故失蹤．．．，要
      保人受益人能提出證明文件足以認為被保險人極可能因本
      附約所約定之意外傷害事故而死亡者，本公司按第5 條約
      定先行給付身故保險金．．．」之規定，請求被上訴人先
      行給付身故保險金。按消滅時效自請求權可行使時起算，
      民法第128 條前段定有明文，又保險金給付請求權應自保
      險事故發生之時起算其時效期間。查，如前所述，被保險
      人孫淑卿雖於85年7 月30日夜間至85年8 月1 日間因颱風
      來襲遭逢意外而失蹤，惟迄94年4 月12日始經原審法院宣
      告於92年7 月30日下午12時死亡，被上訴人亦係因死亡宣
      告而給付壽險部分之保險金，是自應認保險事故係於92年
      7 月30日下午12時發生，法院係於94年4 月12日宣判，而
      上訴人係於94年5 月23日收受該死亡宣告之判決（此業經
      本院調閱該死亡宣告卷查明）後於94年5 月25日檢附上開
      死亡宣告判決等足以認被保險人極可能因意外死亡之證明
      文件以潮州郵局第282 號存證信函向被上訴人申請理賠（
      被上訴人於95年5 月26日收受該信函有存證信函及回執在
      卷可稽，見一審卷第27、47頁），並於95年3 月16日起訴
      請求被上訴人依附約第19條規定先行墊付保險金，自尚未
      逾法定2 年之請求權消滅之期間。故被上訴人此部分所辯
      ，尚難採取。
七、綜上所述，上訴人主張被保險人孫淑卿因意外事故而死亡，
    堪以採信，且其保險金請求權亦尚未罹於時效而消滅，故上
    訴人請求被上訴人給付本件保險金500 萬元，自屬正當，又
    上訴人係於94年5 月23日取得94年4 月12日宣判之原審法院
    94 年 度亡字第6 號死亡宣告之判決後於94年5 月25日備齊
    孫淑卿死亡之相關文件以存證信函向被上訴人申請理賠，被
    上訴人於94年5 月26日收受該信函，依系爭附約第18條約定
    被上訴人應於15日內，即94年6 月10日給付保險金，逾期即
    應按年一分加計利息給付，上訴人請求自94年6 月11日起，
    至償日止，按週年利率百分之十計算利息亦屬正當。
    原審為上訴人敗訴之判決，自有未當，上訴意旨求予廢棄改
    判，為有理由，自應由本院將原判決廢棄改判，命被上訴人
    給付上訴人如主文第2 項之金額，並分別准供擔保宣告假執
    行及免為假執行。
八、本件事證已明，兩造其餘攻擊防禦方法與判決之結果，不生
    影響，爰不予論述，併此明。
九、據上論結，本件上訴為有理由，依民事訴訟法第450 條、第
    78條、第463條、第390條第2項、第392條判決如主文。
中　　華　　民　　國　　96　　年　　9 　　月　　19　　日
                            民事第四庭
                                審判長法官   蔡文貴
                                法      官   徐文祥
                                法      官   黃科瑜
以上正本證明與原本無異。
如對本判決上訴，須於判決送達後20日內向本院提出上訴狀，其
未表明上訴理由者，應於上訴後20日內向本院提出上訴理由書（
均須按他造當事人之人數附繕本）。上訴時應提出委任律師或具
有律師資格之人之委任狀，並依附註條文規定辦理。
中　　華　　民　　國　　96　　年　　9 　　月　　21　　日
　　　　　　　　　 　 　　　　　書  記  官　 王秀娟
附註：
民事訴訟法第466條之1：
對於第二審判決上訴，上訴人應委任律師為訴訟代理人，但上訴
人或其法定代理人具有律師資格者，不在此限。
上訴人之配偶、3 親等內之血親、2 親等內之姻親，或上訴人為
法人、中央或地方機關時，其所屬專任人員具有律師資格並經法
院認為適當者，亦得為第三審訴訟代理人。第1 項但書及第2 項
情形，應於提起上訴或委任時釋明之。
                                                   FW
